臺灣高等法院民事判決　　　　　　　　　　　　　　九十二年度重上字第四五０號
　　上　訴　人　甲○○
　　訴訟代理人　游素珍
　　被上訴人　　日盛國際商業銀行股份有限公司
　　法定代理人　陳國和
　　訴訟代理人　陳慧芳
右當事人間請求給付借款事件，上訴人對於中華民國九十二年六月十九日臺灣桃園地
方法院九十年重訴更字第二號第一審判決提起上訴，經本院於九十三年二月十七日言
詞辯論終結，判決如左：
    主      文
上訴駁回。
第二審訴訟費用由上訴人負擔。
    事      實
甲、上訴人方面：
一、聲明：(一)原判決廢棄。
　　　　　(二)被上訴人在第一審之訴均駁回（見本院卷第二六、六○頁）。
二、陳述：除與原判決記載相同部分，予以引用外，並補稱略以：
    (一)按一般向金融機構借款，期限屆至，無論係「換單」或「延期清償」，均須於
      期限屆至同時辦理相關手續，否則即屬財政部所稱之逾期放款列報範圍。本件
      被上訴人非但應將訴外人晉德電子興業公司（下稱晉德公司）呈報為逾期放款
      戶，甚且應採行法律催收程序，但被上訴人非但未為此舉，反係於借款期限屆
      至後二個半月之民國（下同）八十六年三月三十一日，始接受訴外人晉德公司
      之延期清償之申請，顯不合常情。
    (二)被上訴人縱同意訴外人晉德公司延期清償之申請，其內部必有相關之簽核程序
      ，而非承辦人所可片面決定，尤其被上訴人又有借款人財力惡化及確保債權等
      之考量，其內部於准予延期清償前之簽核程序，應更為嚴謹，但訴訟迄今，均
      未見被上訴人提出相關准予延期清償之簽核文件。
    (三)被上訴人所提出之系爭「變更借據契約書」，其上全無被上訴人內部人員之簽
      核文字或核章，被上訴人係一放貸程序嚴謹之金融機構，應非常態。
    (四)被上訴人稱「銀行於發生不良放款時，除循法律途徑外，通常仍會以電催、信
      催及親自訪催等方式進行催討」，但被上訴人於發生訴外人晉德公司之不良放
      款後，迄至對上訴人發支付命令之八十九年間，約三年期間全未對上訴人進行
      過電催、信催或親自訪催。足見被上訴人於貸放案件即將簽結轉入呆帳之際，
      發現上訴人前為提高訴外人晉德公司票貼額度擔任保證人所簽立之空白變更借
      據契約書，為擴大追索範圍對象，而偽填內容，並持以向法院聲請對上訴人發
      支付命令。
三、證據：援用原審之立證方法。
乙、被上訴人方面：
一、聲明：上訴駁回。
二、陳述：除與原判決記載相同部分，予以引用外，並補稱略以：
    (一)上訴人之保證債務是否存在，應視系爭變更借據契約書關於上訴人所為之簽名
      是否真正；而上訴人於原審言詞辯論時，均未否認其簽名之真正。
    (二)本件因訴外人晉德公司向被上訴人申請以每月給付新台幣（下同）五萬元之「
      分期攤還」方式清償債務，被上訴人迫於債務人商艱事實，為確保債權逐步回
      收，遂同意債務人「分期清償」之請求，並非「延期清償」。
    (三)上訴人爭執被上訴人借據及系爭變更借據契約書格式有異，並認系爭變更借據
      契約書無「核章」、「驗印」等核轉之印文云云，企圖免除其保證責任，惟此
      僅係各式制式文件之格式有異，非屬本件爭點，亦無損於上訴人簽名之真正。
三、證據：援用原審之立證方法。
    理      由
一、本件被上訴人起訴主張：訴外人晉德公司於八十五年一月十三日向伊借款一千六
    百萬元，嗣後准延期清償至八十六年七月十三日，並增加上訴人為連帶保證人，
    約定利息按年息百分之九點五三計付；詎訴外人晉德公司未依約清償，經伊處分
    抵押物後，僅獲償部分本金二百二十三萬一千六百三十二元及至八十九年四月十
    九日止之利息及違約金；另訴外人晉德公司尚償還八十八萬元之本金，故尚餘一
    千二百八十八萬八千三百六十八元及利息、違約金未償，上訴人為系爭借款之連
    帶保證人，依法應負連帶清償責任等情，爰依連帶保證之法律關係，求為命上訴
    人給付一千二百八十八萬八千三百六十八元及自八十九年四月二十日起至清償日
    止，按年息百分之九點五三計算之利息，並自八十九年四月二十日起至清償日止
    ，按上開利率百分之二十計算違約金之判決。
　　上訴人則以：被上訴人給與訴外人晉德公司票貼額度僅有二十五萬元，訴外人晉
    德公司為向被上訴人申請提高該票貼額度至二百萬元，邀伊擔任該票貼額度之保
    證人，伊始應被上訴人要求在空白之文件上簽名，被上訴人所提出之系爭變更借
    據契約書，伊簽名時係屬空白，且伊從未同意擔任訴外人晉德公司關於系爭借款
    之連帶保證人。又被上訴人於借款期限屆至後，始接受訴外人晉德公司延期清償
    之申請，顯與常情不合，且被上訴人所提出之原借據有貸放科目、驗印、核章等
    核轉之印文，然系爭變更借據契約書卻無相關印文，亦無事前或事後之簽核程序
    云云，資為抗辯。
二、本件經依民事訴訟法第四百六十三條準用同法第二百七十條之一第一項第三款規
    定，整理並協議簡化爭點及不爭執點後，兩造同意就本院九十三年一月十二日準
    備程序中，兩造協議簡化之爭點為主張及辯論（見本院九十二年度重上字第四五
    ○號卷《下稱本院卷》第四九頁、第四○頁至第四五頁）。經查訴外人晉德公司
    於八十五年一月十三日向被上訴人借款一千六百萬元，約定利息按年息百分之九
    點五三計算，訴外人晉德公司尚未依約清償完畢之事實，為兩造所不爭執（見本
    院卷第四九頁、第八頁背面），並有八十五年一月十三日書立之借據（見原審重
    訴更卷第六四頁）可證，自堪信為真實。茲僅就兩造之爭執點，分述如左：
    (一)訴外人晉德公司自八十六年九月十五日起至八十七年九月三日止，合計償還被
      上訴人六十萬元，用以抵充本金，另於台灣桃園地方法院（下稱桃園地院）八
      十八年度執宙字第六八六九號強制執行事件中，受償本金二百二十三萬一千六
      百三十二元，再加上於八十九年九月四日起，由訴外人晉德公司陸續清償之二
      十八萬元，用以抵充本金，故訴外人晉德公司已清償系爭借款本金部分為三百
      十一萬一千六百三十二元，尚積欠被上訴人系爭借款本金一千二百八十八萬八
      千三百六十八元，此有借據、放款帳目明細資料查詢表、桃園地院八十八年度
      執宙字第六八六九號分配通知書暨分配表及訴外人晉德公司分期清償明細表（
      見原審重訴更卷第六四、六六頁、第七一頁至第七三頁、第三八頁）可稽。至
      桃園地院八十八年度執字第六六二九號強制執行事件雖係對系爭借款連帶保證
      人之一之訴外人游素珍為執行，惟該執行事件之債權原本為二百三十二萬八千
      二百十四元，顯與系爭借款不同，有桃園地院八十八年度執字第六六二九號分
      配通知書暨分配表（見原審重訴更卷第六八頁至第七○頁）可稽，足證該執行
      事件與本件無關，而上訴人復始終不能舉證證明訴外人晉德公司尚有清償其他
      款項。是被上訴人主張訴外人晉德公司尚積欠伊系爭借款本金為一千二百八十
      八萬八千三百六十八元及自八十九年四月二十日起之利息及違約金，自屬有據
      。
    (二)上訴人雖抗辯被上訴人於系爭借款期限屆至後，仍接受訴外人晉德公司延期清
      償之申請，屬逾期放款列報範圍。且被上訴人核准訴外人晉德公司「延期清償
      」，並無事前或事後之簽核程序云云。惟查：
      1.按財政部八十三年二月十六日臺財融字第八三二九二八三四號函「逾期放款
        列報範圍之規定」說明二規定「凡貸款本金超逾約定清償期限三個月以上，
        而未辦理轉期或清償者，‧‧‧，均應將該項放款餘額悉數填列於『逾期未
        還餘額』一欄內，在『逾期期限』欄內註明逾期期限代號。‧‧‧」（見原
        審重訴更卷第一二○頁），而系爭借款之原借據，係八十五年一月十三日所
        簽立，借款期間係自八十五年一月十三日起至八十六年一月十三日止，借款
        金額為一千六百萬元（見原審重訴更卷第二七頁）；然被上訴人與訴外人晉
        德公司、曾振富、游素珍及上訴人所簽立之系爭變更借據契約書，係八十六
        年三月三十一日所簽立，借款金額仍為一千六百萬元，惟借款期間雖改為自
        八十五年一月十三日起至八十六年六月十三日止（見原審重訴更卷第二九頁
        ），仍未逾上開規定三個月之期間，故系爭借款縱未於借款期限屆至前完成
        換單或展期之相關手續，仍不屬於逾期放款列報之範圍。是上訴人所為此部
        分之主張，殊不足取。
      2.次按民法第七百五十五條所規定：「就定有期限之債務為保證者，如債權人
        允許主債務人延期清償時，保證人除對其延期已為同意外，不負保證責任」
        ，應係指債權人自願延期而言，蓋債權人自願延期，即係對於契約之重要內
        容有所變更，自無強迫保證人同意繼續作保之理，然若因債務人無法清償，
        而另定攤還方法者，為債權人被事實所迫無法即時接受清償，與自願延期意
        義即有未同（參照最高法院五十年度台上字第二二五一號判決）。經查訴外
        人晉德公司於八十六年九月五日起至八十七年九月三日止，僅清償系爭借款
        六十萬元，有訴外人晉德公司分期清償明細表（見原審重訴更卷第三八頁）
        可稽。再依訴外人晉德公司於八十六年七月間所書具之申請書內記載：「‧
        ‧‧晉德電子興業有限公司向貴行（指寶島商業銀行股份有限公司，嗣經變
        更名稱為日盛國際商業銀行股份有限公司－見原審重訴更卷第十七頁）中壢
        分行借款新臺幣壹仟陸佰萬元、信用貸款新臺幣貳佰拾貳萬捌萬貳仟壹佰
        零肆元，及國外信用狀貸款美金貳萬壹仟玖佰陸拾玖元六角，本金及利息至
        今尚未能支付，．．．讓本公司分壹年期間每月新臺幣伍萬元之本金」等語
        以觀（見原審重訴更卷第三三頁），益證訴外人晉德公司自八十六年九月五
        日起一年內所清償之金額卻僅為六十萬元，而其所積欠被上訴人之債權總額
        為新臺幣一千八百三十二萬八千二百十四元及美金二萬一千九百六十九元六
        角，顯不足以支付積欠被上訴人之系爭借款本金。況被上訴人如有同意系爭
        借款延期清償，理應會於八十六年七月十三日清償期限屆滿時，隨即與訴外
        人晉德公司簽立變更借據契約書以資為憑才是，而兩造並不爭執於八十六年
        七月十三日並未簽立延期清償之變更借據契約書，足見被上訴人全係鑒於訴
        外人晉德公司無力清償，為求其債權能逐步收回，始受領訴外人晉德公司所
        為清償之部分款項，惟被上訴人既未與訴外人晉德公司另定有延期攤還之期
        限及方法，顯未就系爭借款自願延期，即與民法第七百五十五條之規定不符
        。是上訴人抗辯被上訴人既已同意訴外人晉德公司於八十六年七月十三日清
        償期限屆滿後延期清償，伊依法自可免負連帶清償責任云云，即不足取。
    (三)上訴人雖另抗辯被上訴人所提出之原借據（見原審重訴更卷第二七頁），有貸
      放科目、驗印、核章等核轉之印文，然系爭變更借據契約書（見原審重訴更卷
      第二九頁），卻無相關印文，足見被上訴人係於處分抵押物後，仍無法滿足債
      權，而於上訴人所簽立之空白變更借據契約書上偽填內容，以擴大追索範圍云
      云。惟查上訴人既自認系爭變更借據契約書上之簽名為真正（見原審重訴更卷
      第三頁、本院卷第三四頁），雖該變更借據契約書格式與原借據格式有異，並
      未如原借據有「核章」、「驗印」等核轉之印文，然此要僅屬各式制式文件格
      式有異，並不影響上訴人在該變更借據契約書上簽名之真正，尚難據為有利於
      上訴人之認定。再經徵諸被上訴人曾就系爭借款，於桃園地院八十八年度執字
      第六八六九號清償債務強制執行事件中執行系爭借款之另一連帶保證人曾振富
      之財產，並實行分配完成（見原審重訴更卷第七一頁至第七三頁），該連帶保
      證人曾振富並未爭執系爭變更借據契約書之真正。且證人林世明亦在原審證述
      ：「．．．被告簽立變更契約書時，契約內容已經填妥，．．．是被告簽完名
      後，我們才辦理契約延期的手續」（見原審重訴更卷第九一頁）。足證被上訴
      人並無偽填系爭變更借據契約書內容之情事。且上訴人復始終不能舉證以實其
      說，益證系爭變更借據契約書應屬真正。是上訴人所為此部分之抗辯，亦不足
      取。
三、綜上所述，被上訴人依據連帶保證之法律關係，請求上訴人給付一千二百八十八
    萬八千三百六十八元及自八十九年四月二十日起，至清償日止，按年息百分之九
    點五三計算之利息，並自八十九年四月二十日起至清償日止，按上開利率百分之
    二十計算之違約金，自屬應予准許。從而原審所為上訴人敗訴之判決，並無不合
    。上訴論旨指摘原判決不當，求予廢棄改判，為無理由。
四、至兩造其餘之攻擊或防禦方法及未經援用之證據，經本院斟酌後，認為均不足以
    影響本判決之結果，自無逐一詳予論駁之必要，併此敘明。
五、據上論結，本件上訴為無理由，依民事訴訟法第四百四十九條第一項、第七十八
    條，判決如主文。
中　　　華　　　民　　　國　　九十三　　年　　　二　　　月　　二十七　　日
                                    民事第七庭
                                        審判長法  官  林　鄉　誠
                                              法  官  鄭　威　莉
                                              法  官  王　聖　惠
正本係照原本作成。
上訴人如不服本判決，應於收受送達後二十日內向本院提出上訴書狀，其未表明上訴
理由者，應於提出上訴後二十日內向本院補提理由書狀（均須按他造當事人之人數附
繕本）上訴時應提出委任律師或具有律師資格之人之委任狀；委任有律師資格者，另
應附具律師資格證書及釋明委任人與受任人有民事訴訟法第四百六十六條之一第一項
但書或第二項（詳附註）所定關係之釋明文書影本。
中　　　華　　　民　　　國　　九十三　　年　　　二　　　月　　二十七　　日
　　　　　　　　　　　　　　　　　　　　　　　書記官  陳　樂　觀
附註：
民事訴訟法第四百六十六條之一（第一項、第二項）：
對於第二審判決上訴，上訴人應委任律師為訴訟代理人。但上訴人或其他法定代理人
具有律師資格者，不在此限。
上訴人之配偶、三親等內之血親、二親等內之姻親，或上訴人為法人、中央或地方機
關時，其所屬專任人員具有律師資格並經法院認為適當者，亦得為第三審訴訟代理人
。
